# 非同一控制下吸收合并非全资子公司案例(原创）

提问人：ribbon2_2008 时间：2012-11-22 17:02:13
我更关注的是非同一控制下吸收合并非全资子公司的项目管理和实施方法，而不是财务处理的方法。这不是一个真实的案例吧？应该是作者意念出来的吧？

回答人：chenyiwei
个人意见：
1 、母公司吸收合并子公司的交易，并不是企业合并。其一般处理原则如下： （ 1 ）母公司吸收合并全资子公司，在母公司个别财务报表层面，应于吸收合并完成日，按照该子公司的各项资产、负债在母公司合并报表层面的账面价值（即以母公司原取得对该子公司控制权的购买日的公允价值为基础持续计算的金额，不仅包括可辨认资产和负债，也包括原先在购买日确认的商誉在内）对所取得的子公司各项资产、负债进行初始计量，同时终止确认原有的对该公司的长期股权投资。按上述原则确定的取得该子公司净资产初始确认金额与被终止确认的对该子公司长期股权投资账面价值之间的差额中，属于该子公司的可供出售金融资产公允价值变动等其他综合收益项目的部分，贷记或借记“资本公积——其他资本公积”，其他差额确认为投资收益。 （ 2 ）母公司吸收合并非全资子公司，应视作母公司先取得该子公司的少数股权，将其变为全资子公司后，再按上述原则处理。
因此，个人建议的处理方法： 1 、吸收合并日，A公司个别报表层面对接受的S公司各项资产、负债，按照该子公司各项资产、负债（含 2009 年末购买日确认的商誉）在母公司A的合并报表层面体现的账面价值（即以原购买日的公允价值为基础持续计算的金额）进行初始计量。该初始计量金额的合计数与长期股权投资成本（ 35000 ＋ 24000 ＝ 59000 万元）之间的差额在个别报表层面确认为投资收益（投资清算损益）。 2 、本案例中，假设S公司的资本公积均为股本溢价性质，没有其他综合收益性质的资本公积，故吸收合并后，A公司个别报表层面不会因此确认资本公积。 3 、合并报表层面，因为母公司吸收合并子公司不改变合并集团对外的财务状况、经营成果货物现金流量情况，所以对合并报表层面不应产生影响，对合并报表层面的唯一影响是收购S公司的 40 ％少数股东权益时，按照解释 2 号第二条的规定计算的调整资本公积的权益性交易金额。

提问人：ying0518 时间：2012-11-22 20:43:06
回复 chenyiwei 的帖子
陈版，吸收合并子公司，在母公司层面按取得控制权日可辨认净资产公允价值入账的依据是什么？
我理解这项交易是不是属于不具有商业实质的非货币交易，母公司以股权换取子公司的净资产，应当以换出资产的账面价值确认换入资产的成本，本案例中，搂主的做法类似于先将股权投资由成本法转权益法，确认权益法核算投资收益，再将其账面价值确认换入净资产的成本。 是不是可以这么理解？问题是，成本法转权益法的依据是什么？

回答人：chenyiwei
入帐价值问题也有争议。我建议的处理实际上是按原帐面价值入帐（但是以这些资产、负债在合并报表层面的“账面价值”为依据）。
现在也仍有争议。你说这是非货币性交换，也是一种可能的解释，但较少见。

提问人：zico9999 时间：2012-11-30 08:40:17
求教陈版：如果吸收合并的对象是一个集团公司，假设该集团公司合并报表上有“商誉”，那么在先行购买该集团公司少数股东权益时，是否要考虑“商誉”价值？ 解释 2 号：二、企业购买子公司少数股东拥有对子公司的股权应当如何处理？ 答：母公司购买子公司少数股权所形成的长期股权投资，应当按照《企业会计准则第 2 号——长期股权投资》第四条的规定确定其投资成本。 母公司在编制合并财务报表时，因购买少数股权新取得的长期股权投资与按照新增持股比例计算应享有子公司自购买日开始持续计算的净资产份额之间的差额，应当调整所有者权益（资本公积），资本公积不足冲减的，调整留存收益。” 此处的净资产份额必须是可辨认的吗？

回答人：chenyiwei
合并报表层面就购买少数股权调整资本公积时，调整的金额仅以可辨认净资产的份额为依据计算。合并报表层面的商誉总额保持不变。

提问人：cqmeichun 时间：2012-12-03 17:19:03
chenyiwei 合并报表层面就购买少数股权调整资本公积时，调整的金额仅以可辨认净资产的份额为依据计算。合并报表层面的商誉总额保持不变。
请问一下，如果收购的少数股权是集团企业的时候，假设该集团公司合并报表上有“商誉”，那么在先行购买该集团公司少数股东权益时，是否要考虑“商誉”价值？
请问你的意思是不是不用考虑该集团公司合并报表上有“商誉”价值？

回答人：chenyiwei
不用考虑该子集团自身合并报表中的商誉，仅考虑其可辨认净资产在母公司合并报表层面的价值即可。

提问人：xiaoself 时间：2012-12-11 10:59:13
（一）A公司单独财务报表处理 1 、 2011 年 12 月 31 日，A公司应确认购入S公司40%长期股权投资成本，分录如下： 借：长期股权投资——S公司 24,000 贷：银行存款 24,000 同时，因吸收合并，A公司应将S公司 2011 年 12 月 31 日资产负债表项目按购买日开始持续计算的价值逐项并入其单独财务报表中，但不应合并S公司 2011 年度利润表项目。 2 、吸收合并确认S公司应并入A公司的各项可辨认净资产后，A公司应当终止确认持有S公司长期股权投资，会计分录如下： 借：流动资产 26,300 固定资产24,500 无形资产 19,000 商誉 5,000 贷：长期股权投资——S公司 59,000 负债 11,000投资收益 4,800
问题：母公司单体报表出现商誉？

回答人：chenyiwei
非同一控制下吸收合并，购买方的个别报表层面是可能出现商誉的。

提问人：dinahxu 时间：2013-10-14 12:42:59
各位老师：如果将本案背景修改一下：假设上市公司以发行股份的方式购买子公司的少数股权，然后吸收合并。则母公司个别报表需按解释 2 号第二条规定以发行股份的公允价值确认长期股权投资成本，考虑到市价明显高于被收购方可辨认净资产的份额，可能会存在个别报表资本公积可能非常大，而在合并报表时抵消。 在吸收合并时点，如果按陈老师意见的第一点处理，母公司个别报表会存在巨额的投资损失（这部分以前在合并报表冲减了资本公积），调整后的结果是母公司个别报表所有者权益中，资本公积非常大，同时本期净利润和期末未分配利润有巨额亏损，这种情况下报表会显得非常异常。 这样正常吗？

回答人：chenyiwei
目前上市公司吸收合并非全资子公司的案例，很多是集团公司整体上市时采用吸收合并原先集团内上市子公司的方式，取代后者的上市地位，原上市公司退市，集团公司取代其上市地位。在这种情况下，通常在重组方案中最终会明确原上市公司将被吸收合并而丧失法人资格。但在具体操作层面，是先由集团公司对原上市公司的少数股东发行自身股份（这也是集团公司的IPO过程）换取其原持有的原上市公司股份，先把原上市公司变为全资子公司，再将其吸收合并。由此在换股后到吸收合并完成前，会出现一段原上市公司作为新上市公司（集团公司）的全资子公司的时期。但在此类交易模式下，“换股”和“吸收合并”虽然分为两个步骤，但很明显是一揽子交易，因此整个交易完成后对新上市公司（集团公司）个别报表层面和合并报表层面的影响，应当与直接吸收合并完全一致，即取得原上市公司的各项资产、负债按照其在集团公司合并报表层面的账面价值入账，扣除集团公司新增股本后，差额计入资本公积。这样不会出现你所说的在新上市公司个别报表层面一方面巨额资本公积，另一方面巨额投资损失的情况。

提问人：dinahxu 时间：2013-10-15 16:45:36
我也 同意您的看法，实际交易各方都不希望如此操作下来报表出现难以解释的巨额亏损。但是如果从前文说的处置投资损失又怎么理解？好像绕不过这个圈子？

回答人：chenyiwei
或者也可以这样理解：在此类交易中，集团公司为了取代原上市子公司的上市地位，以很高的溢价取得原上市子公司的少数股东所享有的净资产份额，实质上是向少数股东“买壳”，即向少数股东（流通股股东）购买其原先享有的“流通权”从而转移给少数股东的经济利益，而且这部分少数股东在重组完成后也就成了本公司（集团公司）的股东，所以从某个角度讲，将购买流通权的交易看作一项集团公司与少数股东之间的权益性交易（包括在个别报表和合并报表层面）也是可以接受的，这样，购买“流通权”的对价在个别报表层面就不会形成巨额的长期股权投资资产，而是直接在发生时就冲减了资本公积（正好与发行股份所增加的资本公积相抵销），相应地吸收合并环节也就不会有大额的投资收回损失了。

提问人：dinahxu 时间：2013-10-16 09:25:59
总结一下可否这样理解： 情况一：在换股这个时点如果已经很明确后续有吸收合并交易，应视同“一揽子交易”，则在吸收合并时不应该会产生投资收回损失。 情况二，反之，在换股时并不知晓或未发生有后续的吸收合并交易，则应分开收购子公司的少数股东股权和吸收合并两个环节单独处理。
好像国内会计准则还没有所谓一揽子交易这种概念，所以很多时候会计事项的背景看似一样，但是处理并不一样？

回答人：chenyiwei
大致上可以这样理解。“一揽子交易”的概念已经被《企业会计准则解释第 5 号》第五条引入，与IAS 27.33相同。

提问人：zengfengxia 时间：2014-08-04 15:43:40
假设A公司有子公司B，持股60%，为 2009 年出资 600 万元设立， 2012 年末B公司账面净资产 1500 万元，其中股本 1000 万元，留存收益 500 万元，可辨认净资产公允价值 3000 万元， 2013 年 1 月 1 日，A公司收购B公司剩余40%股权，支付对价 1200 万元，随后将其吸收合并。 个别报表 购买日 借长期股权投资 1200 贷现金 1200 吸收合并日 借净资产 1500 （账面价值） 投资收益600 （购买少数股权对价1200-账面份额价值 600 ） 贷长期股权投资 1800 （600+1200） 投资收益 300 （权益法确认的投资收益 300 ） 合并报表（假设仍需编制合并报表） 借 少数股东权益 600 资本公积 600 贷 长期股权投资 1200 借 投资收益300 贷 年初未分配利润 300 合并报表最终的结果确认购买少数股东支付的溢价确认资本公积借方 600 ，不能够抵消的投资收益损失 600 ，这个结果如何理解？ 若作为一揽子交易，应当如何处理？

回答人：chenyiwei
合并报表层面不应出现投资收益，但有资本公积影响数-600万（＝1500*40%－ 1200 ）.建议再核对一下合并抵销过程。

提问人：zengfengxia 时间：2014-08-05 09:48:44
是不对，合并层面只有资本公积-600，没有投资收益-600，实际上就是把个别报表的亏损在合并层面作为权益性交易冲减资本公积，请教陈版，如果是一揽子交易，按照陈版在 44 楼的回复，这种情况下，在个别报表可以作为权益性交易处理，但从母公司角度，并没有和少数股东发生交易？

回答人：chenyiwei
母公司通过发行自身的股份换取子公司少数股东所持有的子公司股份，所以母公司个别报表层面已经在与少数股东发生交易了。

提问人：zengfengxia 时间：2014-08-06 09:16:55
谢谢陈版，但若不是发行股份而是支付现金的形式，构成一揽子交易，还能达到 44 楼的效果吗？

回答人：chenyiwei
如果以现金为对价形式，则个别报表层面就不会产生权益性交易，合并报表层面就变成了以现金回购少数股权。